【裁判字號】    96,上,584
【裁判日期】    970603
【裁判案由】    損害賠償
【裁判全文】
臺灣高等法院民事判決                   96年度上字第584號
    上  訴  人  丙○○
    訴訟代理人  劉明鏡律師
    被上訴人    丁○○原名張.
                甲○○
    上  一  人
    訴訟代理人  路春鴻律師
上列當事人間損害賠償事件，上訴人對於中華民國96年4月23日
臺灣板橋地方法院95年度重訴字第128號第一審判決提起上訴，
並為訴之追加，經本院於97年5月20日言詞辯論終結，茲判決如
下：
    主  文
上訴及追加之訴及假執行聲請均駁回。
第二審及追加之訴訴訟費用由上訴人負擔。
    事  實
甲、上訴人方面：
壹、聲明：
一、原判決關於駁回後開第二至五項部分均廢棄。
二、被上訴人甲○○應給付上訴人新台幣（下同）5,281,262 元
    及自起訴狀繕本送達翌日起至清償日止，按週年利率5％計
    算之利息。
三、被上訴人丁○○應給付上訴人5,281,262元及自起訴狀繕本
    送達翌日起至清償日止，按週年利率5％計算之利息。
四、前二、三項給付，如其中一人為給付時，於其清償範圍內，
    另一人免為給付。
五、願供擔保，請准宣告假執行。
貳、陳述：除與原判決記載相同者，茲予引用外，補稱略以：
一、上訴人於民國87年11月1日與被上訴人丁○○簽訂關於土地
    合併分割開發協議書時，以口頭約定將其所有坐落新竹縣竹
    北市○○段如附表一所示4筆土地合併分割為一整筆坐落府
    前段西區○○○道路旁，嗣於88年1月初，丁○○與訴外人蘇
    榮錫至上訴人家中稱無法將該土地合併分割整合至西區○○
    ○道路旁，惟可找建商整合至東區○○○道路旁，88年1月底
    甲○○即持上開協議書影本及造街規劃圖至上訴人家中，於
    協議書影本丁○○簽蓋姓名及印章處下方親自簽名蓋章並修
    訂條件，將上訴人之土地規劃移轉整合到東區○○○○道路
    旁，並同意由上訴人優先選取區位，上訴人不疑有他，配合
    被上訴人主導之所謂「合併分割」程序進行，上訴人所有如
    附表一所示土地連同協議書所訂附表二同地段6筆抵稅費之
    土地中之9筆土地全遭被上訴人移轉過戶至其指定名義人，
    在西區土地興建社區銷售獲利，事後被上訴人雖將東區○地
    段434-5、434-8號土地及上訴人原有之444號土地所有權再
    移轉予上訴人取得所有，形式上使上訴人保有與原來4筆土
    地面積相當之土地，所有權並未受到損害，惟上訴人在西區
    之大面積且有出路之土地，竟被移換到東區成為袋地，明顯
    更加不利於上訴人，並使上訴人平白損失6筆抵費土地，而
    簽約迄今已近9年，被上訴人對上訴人換得後之土地合併分
    割均置之不理，顯未依債務本旨為給付，應屬民法第227條
    之不完全給付。
二、兩造所簽立協議書第7條第7項明確載有：「土地總計183坪
    若過戶完成本切結書自然失效」等語，此外，被上訴人甲○
    ○與訴外人張振斌於88年7月9所簽立之協議書亦有相同文字
    記載，上開183坪土地中已包括上訴人所有之91.5坪土地在
    內，足證被上訴人根本沒有為上訴人之土地作合併分割或移
    換分割為1整筆土地及土地區位由上訴人優先選擇之意思，
    被上訴人未依債務之本旨履行，自屬給付不能。退言之，被
    上訴人為了其自身之利益（獲得佣金或整合取得土地建屋）
    ，將上訴人經濟效益較佳之土地移轉過戶加以利用，嗣後隨
    意將434- 5、434-8地號土地持分移轉予上訴人，於土地面
    積未達上訴人原有土地面積時，再將444地號土地持分移轉
    予上訴人，僅係任意將土地湊數予上訴人，被上訴人在東區
    已無土地，不可能依協議書為合併分割，所稱仍在整合東區
    土地云云，全屬子虛。
三、丁○○協議書第7條第2款手寫「前述第3條係以本票票號
    560952支付」部分，係丁○○於87年11月1日親自書寫，系
    爭協議書第7條第4款至第5款之內容，係丁○○偕同案外人
    莊朝志（代書）、蘇榮錫（東區土地共有人）等三人於87
    年11月中旬至上訴人家中所增訂，由丁○○委由莊朝志書寫
    後，親自蓋章確認。
四、有關1555萬元本票係被上訴人甲○○同意將上訴人所有附表
    一土地合併為完整一塊位於9米道路旁，且丙○○有優先選
    擇土地位置權利之履約擔保金，至於本票背面由甲○○所載
    「產生相對效力」文句意思，上訴人並不知悉，惟依票據法
    之規範，該記載應不生任何效力。
、證據：除援用原審所提出者外，補提甲○○與張振斌88年7
    月9日協議書、被上訴人與張振斌87年11月1日協議書、甲○
    ○與蘇榮錫、丁○○88年5月13日協議書、臺灣新竹地方法
    院檢察署檢察官96年度偵字第192號不起訴處分書、附圖為
    證，並聲請由威名不動產估價師事務所鑑定土地減少價值及
    訊問證人乙○○、戊○○。
乙、被上訴人甲○○方面：
壹、聲明：上訴駁回。
貳、陳述：除與原判決記載相同者，茲予引用外，補稱略以：
一、依切結書內容：「上訴人所持有府前段432、434-1號土地移
    轉分割到規劃案東區，使土地完整」、「屆432、434-1地號
    完稅過戶，即將東區土地同丙○○持有面積坪數同時完成過
    戶，並得配合東區整體規劃（上訴人有優先選擇區位）」，
    從文義上以觀，實無從得出合併分割後土地必為一筆且坐落
    東區○○○路旁之結論。又上訴人對於建築配系的區位，有
    優先選擇權，其前提必須配合東區整體規劃，因東區土地共
    有人眾多，意見紛雜，整合非易事，且上訴人亦拒絕配合被
    上訴人整合，是東區未能整合規劃，非可歸責被上訴人。
二、兩造簽訂合併分割協議時，未訂定完成期限，上訴人徒以尚
    未完成整合之階段，即謂被上訴人有債務不履行之違約情事
    ，恐亦昧於事實，流於意氣之爭。
三、上訴人用以交換之土地，其中434-7、444號並無變動，且後
    者土地持分面積增加，實際上因交換而完全變動者為432、
    434-1號土地，且其位於西區，交換後之434-5、434-8號土
    地，均臨既有巷道與規劃私設道路，並非袋地，況434-7、
    444號土地原即在東區，因此上訴人謂其土地全部在西區，
    與事實不符。
四、上訴人援引新竹縣稅捐稽徵處95年8月22日新縣稅土字第
    0950022785號函為據，作為計算一般土地增值稅與自用住宅
    稅額損失差額，惟依該函附表所示，其換算432號土地移轉
    持分面積為268.78平方公尺與上訴人原有之面積僅134.1033
    平方公尺並不相符，上訴人之主張顯然有誤。
參、證據：援用原審立證方法。
丙、被上訴人丁○○部分：
    被上訴人未於準備期日或言詞辯論期日到場陳述或提出書狀
    作何聲明及陳述。
丁、本院依職權向臺灣新竹地方法院檢察署調閱96年度偵字第19
    2號偽造文書案刑事偵查卷宗。
    理      由
壹、程序方面：
一、被上訴人丁○○經合法通知無正當理由未到庭，核無民事訴
    訟法第386條各款所列情形，爰依上訴人之聲請由其一造辯
    論而為判決。
二、按在第二審為訴之變更或追加，非經他造同意，不得為之，
    但請求之基礎事實同一者，不在此限，民事訴訟法第446條
    第1項、第255條第1項第2款規定自明。上訴人起訴主張被上
    訴人未依約將其所有土地合併分割為坐落西區○○○道路旁
    或東區○○○道路旁之一整筆土地，已為給付不能，依民法
    第226條之規定請求被上訴人負損害賠償之責，嗣於本院追
    加主張民法第227條不完全給付之訴訟標的法律關係，因基
    礎原因事實同一，所為追加應予准許。
貳、實體方面：
一、上訴人主張：其與丁○○於87年11月1日簽訂協議書，約定
    由上訴人提供如附表一所示土地供分割合併為一整筆坐落府
    前段西區○○○道路旁，嗣於87年11月中旬將協議書修訂為
    切結書（僅修訂第2條、第5條部分內容，仍稱丁○○協議書
    ），嗣88年1月初，丁○○表示無法整合至西區○○○道路旁
    ，惟可找建商整合至東區○○○道路旁，乃由建商甲○○持
    上開協議書影本出面與上訴人訂約，並增訂修正條件，約定
    附表一土地應合併分割為坐落府前段東區○○○道路旁之一
    整筆土地，嗣上訴人所有之如附表一所示4筆土地連同附表
    二抵稅費之6筆土地中，除434-7地土地外，其餘9筆土地均
    遭被上訴人移轉，被上訴人於取得上訴人原有西區土地後，
    已興建社區銷售獲利，上訴人所換得之東區土地不僅為袋地
    且仍零散四處，自簽約迄今已近9年，被上訴人對應將上訴
    人所換得土地合併分割均置之不理，上訴人曾以存證信函催
    告被上訴人依約履行，被上訴人均置之不理，茲以起訴狀繕
    本送達被上訴人作為終止與被上訴人協議書之意思表示，上
    訴人遭被上訴人移轉前所有之附表一、二土地總面積為
    96.9536坪，經移轉後，上訴人所有之附表三土地總面積為
    93.1909坪，減少3.7627坪，以訂約時土地每坪17萬元計算
    ，上訴人受有639,659元損害。此外，土地之合併分割根本
    無庸繳納土地增值稅，依系爭協議書第7條第5款約定土地不
    買賣、不合建，被上訴人並無需繳納土地增值稅，惟被上訴
    人將432、434-1及444地號土地過戶，依自用住宅稅率核課
    繳納土地增值稅585,991元及54,721元，使上訴人喪失一生
    一次適用住宅稅率核課繳納土地增值稅之權利，而受有依一
    般增值稅稅率課稅與依自用住宅稅率之差額損害2,813,836
    元及272,143元，合計3,085, 979元。再者，上訴人原有之
    432、434-1號土地有通行道路，系爭432、444地號土地經移
    轉予被上訴人指定之人後，上訴人所換得之土地為袋地，上
    訴人因而受有土地價值下降及增加土地通行費用之損害1,
    555, 624元，爰依民法第226條、第227條及不真正連帶債務
    之法律關訴請被上訴人給付5,281,262元及自起訴狀繕本送
    達翌日起至清償日止，按週年利率5％計算之利息，如其中
    一人為上開給付時，於其清償範圍內，另一人免為給付（上
    訴人於原審起訴請求被上訴人應給付1,555萬元【含損害賠
    償5,281,262元及違約金10,268,738 元】及其利息，嗣經
    原審判決駁回上訴人全部之請求，上訴人僅就請求損害賠償
    5,281,262元部分提起上訴，違約金部分則未據聲明不服）
    。
二、被上訴人甲○○則以：協議書並未定有履行完成期限，被上
    訴人雖未完成整合，尚難謂被上訴人有違約情事，況上訴人
    並未定相當期限催告，其僅以起訴狀繕本之送達為終止契約
    之意思表示，顯未合法生效。況自協議書之文義以觀，實無
    從得出合併分割後土地必為一整筆坐落東區○○○路旁之結
    論，又上訴人對於建築配系的區位雖有優先選擇權，惟其前
    提必須配合東區整體規劃，因東區土地共有人眾多，整合非
    易事，且上訴人亦拒絕配合被上訴人整合，是東區未能整合
    規劃，非可歸責被上訴人。又上訴人交換後之土地總面積增
    加1.6836坪，並無面積減少或袋地致有減損土地價值及土地
    通行費用之情事。另協議書約明增值稅由上訴人負擔，自無
    其稱受有喪失適用自用住宅土地增值稅差額之損失等語置辯
    。
三、兩造不爭執之事項：
  (一)丁○○於87年11月1日與上訴人簽訂協議書，第1條約定由上
    訴人提供如附表一所示4筆土地予丁○○做合併分割，第5條
    則約定由上訴人將所有如附表二所示6筆土地以87年度土地
    公告現值加4成供被上訴人丁○○做為合併分割之抵稅、費
    之用。嗣約1個月後甲○○亦與上訴人簽訂相同協議書，由
    甲○○於上開協議書影本簽名，並約定附加修正條件，將上
    訴人所有附表一編號1、2土地移轉分割到規劃案東區，使土
    地完整，被上訴人甲○○則將如附表三所示之同地段434-5
    、434-8號2筆土地應有部分過戶予上訴人。
  (二)協議書及附加條件未約定給付確定期限。
  (三)被上訴人為履行協議書及附加條件，而以買賣為原因相互移
    轉土地之地號、面積、持分、日期及登記名義人詳如附表一
    至三。
  (四)上訴人曾於89年7月3日以臺中港六支局郵局第132號存證信
    函催告甲○○洽商解決事宜，復於89年7月7日以臺中港六支
    局郵局第15936號存證信函催告丁○○依雙方切結履行，復
    於94年11月13日委由洪大明律師以第1679號存證信函催告甲
    ○○於函到七日內出面解決。
四、本件兩造爭執事項厥為(一)被上訴人就土地協議事項是否應負
    給付不能或給付不完全之賠償責任？(二)縱被上訴人確有可歸
    責事由致給付不能或給付不完全之情事，上訴人主張因被上
    訴人債務不履行所受損害，是否有據？經查：
  (一)被上訴人就土地協議事項是否應負給付不能或給付不完全之
    賠償責任？
  1.按民事訴訟如係由原告主張權利者，應先由原告負舉證之責
    ，若原告先不能舉證，以證實自己主張之事實為真實，則被
    告就其抗辯事實即令不能舉證，或其所舉證據尚有疵累，亦
    應駁回原告之請求。又請求履行債務之訴，除被告自認原告
    所主張債權發生原因之事實外，應先由原告就其主張此項事
    實，負舉證之責任，必須證明其為真實後，被告於其抗辯事
    實，始應負證明之責任，此為舉證責任分擔之原則（最高法
    院17年上字第917號、43年臺上字第377號判例意旨參照）。
  2.上訴人主張曾與丁○○以口頭約定將如附表一所示土地合併
    分割為一整筆坐落府前段西區○○○道路旁之土地，嗣丁○
    ○表示無法履行，但可由建商整合至東區○○○道路旁，乃
    由建商即甲○○與上訴人訂協議書，並附加修正條件，約定
    附表一土地應合併分割為坐落府前段東區○○○道路旁之完
    整土地，被上訴人卻無法完成整合，讓上訴人取得等情，並
    提出協議書二份為證，則依上訴人所述，其與丁○○間，已
    合意改將土地合併分割至東區位置，以取代原合意之西區位
    置，而甲○○固坦承與上訴人約定合併分割土地，且協議書
    之內容均屬實，惟辯稱：換地內容雙方並未約定，已經儘量
    去整合，因大家都知道有困難，所以協議書沒有約定期限等
    語，查甲○○加入簽訂協議書時，附加修正條件第1條約定
    ：「丙○○所持有竹北市○○段432地號及434-1土地地號部
    分，移轉分割到規劃案東區，使土地完整（如附圖標示）」
    ，第2條則約定：「屆432、434-1地號完稅過戶，即將東區
    土地同丙○○持有面積坪數同時完成過戶，並得配合東區整
    體規劃（東區規劃位置建築配系，丙○○有優先選擇區位）
    」，並附有府前段土地重整造街規劃圖影本（見竹院卷第8
    頁反面），上訴人與甲○○間之約定除協議書反面之修正條
    件外，其餘內容均與上訴人與丁○○間所約定系爭協議書之
    內容相同，雖上訴人並未與甲○○約定合併分割後取得土地
    之實際坐落位置，惟就上訴人所主張其得於與甲○○協議書
    背面建築配系優先選擇一節（見本院卷第126頁反面），甲
    ○○並未爭執，且於原審亦承認上訴人有優先選擇權，則上
    訴人與甲○○間簽訂系爭協議書時顯係約定上訴人同意被上
    訴人甲○○將432、434-1號土地換為府前段東區之土地，期
    使其所有原分散東、西區之附表一土地得以完整坐落東區。
    其等並約定於432、434-1地號土地完稅過戶時，甲○○即須
    將相同面積坪數之東區土地移轉過戶予上訴人，惟雙方並未
    特別約定如附表一所示土地經合併分割後之實際坐落位置。
    其後甲○○並負有義務將東區土地整合規劃為如上開造街規
    劃圖所示之建築配系，嗣整合規劃完畢後，並須提供上訴人
    優先選擇區位之權利，上訴人即可選擇臨9米道路旁之土地
    。故當上訴人將432、434-1號土地移轉被上訴人時，被上訴
    人負有移轉東區土地予上訴人之義務，就此部分被上訴人確
    已移轉坐落東區434-5、434-8號土地予上訴人，堪認其就此
    部分已依約履行，上訴人雖主張被上訴人於移轉時，即負有
    移轉一整筆土地之義務，惟被上訴人否認之，且從契約文義
    亦難認有此約定，自不足採。至於被上訴人則須續為整合，
    使上訴人之土地完整，並得優先選擇臨路權利，此部分既未
    約定被上訴人應履行之期限，上訴人復自承東區土地整合困
    難，而被上訴人所稱至今猶在整合中，並無證據足證為虛，
    即難謂被上訴人已違約，上訴人雖稱被上訴人在東區已無土
    地，不可能再行整合，然土地整合非必以自有土地為限，被
    上訴人一為代書，一為建商，就他人土地進行整合亦無不可
    ，故被上訴人是否果真已為給付不能或給付不完全，誠屬可
    疑，另上訴人主張兩造所簽立協議書第7條第7項明確載有：
    「土地總計183坪若過戶完成本切結書自然失效」等語，該
    183坪土地中已包括上訴人所有之91.5坪土地在內，足證被
    上訴人無意為上訴人之土地作合併分割為1整筆土地及由上
    訴人優先選擇位置，然倘果如此，此條款亦為上訴人合意簽
    訂，上訴人何能嗣後再執以指摘被上訴人違約，此外，上訴
    人並未能舉證證明究有何可歸責於被上訴人之事由致整合不
    成，則其主張因被上訴人違約，故為終止契約之意思表示，
    以給付不能或給付不完全之法律關係，請求被上訴人賠償損
    害，委不足採。
  (二)縱被上訴人確有可歸責事由致給付不能或給付不完全之情事
    ，上訴人主張因被上訴人債務不履行所受損害，是否有據？
  1.土地面積減少之損害：
    上訴人主張其遭被上訴人移轉前所有之附表一、二土地總面
    積為96.9536坪，經移轉後，上訴人所有之附表三土地總面
    積為93.1909坪，減少3.7627坪，以訂約時土地每坪17萬元
    計算，上訴人受有639,659元損害，然為被上訴人否認之，
    查甲○○依協議書移轉土地後，依上訴人之應有部分比例計
    算其現有之土地總面積，為93.1909坪（如附表三所示），
    而上訴人原有供合併分割之土地總面積為91.5074坪（如附
    表一所示），為兩造所不爭，是以上訴人所有土地之總面積
    係增加1.6835坪。至於附表二之土地，依協議書第5條及第7
    條第4款約定，上訴人已同意將該土地以87年度土地公告現
    值加4成做為本件協議合併分割抵稅、費之用，如有不足部
    分始由被上訴人等負擔，並不在第1條約定合併分割土地範
    圍內（見竹院卷第8頁），則附表二所示土地既係上訴人提
    供為抵稅、費之用，不在合併分割之列，上訴人將之納入其
    原有土地面積，以此比較嗣後所分得之面積，自屬不當，是
    其主張分得土地總面積較附表一、二之土地減少3. 7627坪
    ，每坪以17萬元計算，相當於受損639,659元，洵屬無據。
  2.就432、444號土地受有依一般土地增值稅與依自用住宅稅率
    之課稅差額損害：
    上訴人主張土地之合併分割無庸繳納土地增值稅，依協議書
    第7條第5款約定土地不買賣、不合建，被上訴人並無需繳納
    土地增值稅，惟被上訴人將432、434-1及444地號土地過戶
    ，依自用住宅稅率核課繳納土地增值稅585,991元及54, 721
    元，使上訴人喪失一生一次適用住宅稅率核課繳納土地增值
    稅之權利，而受有依一般土地課稅（3,399,827元及326,864
    元）與依自用住宅稅率之差額損害2,813,836元及272,143元
    ，合計3,085,979元等情，被上訴人辯稱其係依協議書而為
    移轉登記，查兩造協議書第2條約定：「因土地產權現為數
    人所共有，乙方（即上訴人）願配合甲方（即被上訴人）辦
    理過戶合併之動作，以求達成產權單純之目的，乙方並同意
    以自用住宅增值稅稅率申報，並全力配合自用住宅增值稅作
    業程序及其它有關之代書作業，程序中所適用之自用住宅房
    屋，乙方願於稅單核下後，無條件過回甲方，一切處分權歸
    於甲方」（見竹院卷第8頁），顯見上訴人原即同意其自用
    住宅之增值稅優惠稅率供被上訴人使用，被上訴人據此適用
    自用住宅土地增值稅稅率辦理432、444號土地移轉事宜，即
    無不合，何況，倘無上訴人同意配合辦理，被上訴人豈能獲
    得適用該優惠稅率，上訴人嗣後再事爭執，自不足取，此部
    分主張即屬無據。
  3.土地價值減損：
    上訴人主張其原有之432、434-1號土地有通行道路，系爭
    432、444地號土地經移轉予被上訴人指定之人後，上訴人所
    換得之土地為袋地，上訴人因而受有土地價值下降及增加土
    地通行費用之損害1,555, 624元云云，然被上訴人否認其為
    袋地，價值減少等語，細繹協議書第2條約定：「屆432、
    434-1 地號完稅過戶，即將東區土地同丙○○持有面積坪數
    同時完成過戶，並得配合東區整體規劃（東區規劃位置建築
    配系，丙○○有優先選擇區位）」，乃指被上訴人得配合東
    區整體規劃，將東區土地移轉上訴人，然並未指定被上訴人
    應移轉之東區土地地號或位置，則被上訴人既已依約先移轉
    東區土地，協議書所附府前段土地重整造街規劃又尚未完成
    ，上訴人復已表示拒絕再就其登記所有附表三土地配合合併
    分割，尚難執其整合中初步所獲登記之土地，衡量其得失。
    何況，原審曾依上訴人之請求而送請宏大不動產鑑定顧問有
    限公司予以鑑定，該公司函覆稱：「鈞院指派鑑估坐落新竹
    縣竹北市○○段432地號等十餘筆地號土地於民國87年11 月
    、88年9月、89年2月、95年1月之土地金額，惟其前三個時
    期年代逾7至9年，市場資料及案例不易查證，本事務無法明
    確評其各時期土地之合理性」等語（見原審卷第190頁），
    上訴人一味指摘新登記取得之土地為袋地，將增加土地通行
    費用，然依上訴人原有土地及新取得者均屬土地應有部分，
    是否果必為袋地，仍視四周土地利用之規劃及共有人間之協
    調，而所謂增加通行費用，復僅為上訴人臆測之詞，自難遽
    認上訴人確已受到損害，上訴人請求賠償依土地價值
    15,556,241元之10％即1,555, 624元，洵非有據。
五、綜上所述，上訴人於原審依第226條給付不能之規定，嗣於
    本院追加依民法第227條規定，請求被上訴人賠償5,281,2
    62元及自起訴狀繕本送達翌日起至清償日止，按週年利率5
    ％計算之利息，均無理由，不應准許。原判決駁回上訴人之
    請求及假執行之聲請，並無不合。上訴意旨指摘原判決不當
    ，求予廢棄改判，為無理由，其追加之訴亦無理由，假執行
    之聲請則失所附麗，併予駁回。
六、本件事證已經明確，兩造其餘陳述，無礙本院判斷，爰不再
    一一論述，上訴人聲請由威名不動產估價師事務所鑑定系爭
    四筆土地價值、依約合併為一筆之價值、上訴人現取得之四
    筆土地價值、因袋地所增加之通行費用，核無必要，附此敘
    明。
七、據上論結，本件上訴及追加之訴均無理由。依民事訴訟法第
    449條第1項、第78條，判決如主文。
中    華    民    國    97    年    6     月    3     日
                    民事第九庭
                        審判長法  官 黃熙嫣
                              法  官 林玲玉
                              法  官 陳玉完
正本係照原本作成。
如不服本判決，應於收受送達後20日內向本院提出上訴書狀，其
未表明上訴理由者，應於提出上訴後20日內向本院補提理由書狀
（均須按他造當事人之人數附繕本）上訴時應提出委任律師或具
有律師資格之人之委任狀；委任有律師資格者，另應附具律師資
格證書及釋明委任人與受任人有民事訴訟法第466條之1第1項但
書或第2項（詳附註）所定關係之釋明文書影本。
中    華    民    國    97    年    6     月    5     日
                              書記官 鎖瑞嶺
附註：
民事訴訟法第466條之1（第1項、第2項）：
對於第二審判決上訴，上訴人應委任律師為訴訟代理人。但上訴
人或其他法定代理人具有律師資格者，不在此限。
上訴人之配偶、三親等內之血親、二親等內之姻親，或上訴人為
法人、中央或地方機關時，其所屬專任人員具有律師資格並經法
院認為適當者，亦得為第三審訴訟代理人。


司法院資訊處製作；財團法人民間司法改革基金會備份。
